臺灣高等法院民事判決　　　　　　　　　93年度勞上字第46號
上　訴　人　甲○○
訴訟代理人　馬金生律師
被 上訴 人　誠泰商業銀行股份有限公司
法定代理人　林誠一
訴訟代理人　陳建成律師
上列當事人間請求確認僱傭關係存在等事件，上訴人對於中華民
國93年4 月29日台灣台北地方法院第一審判決提起上訴，本院於
94年2 月22日言詞辯論終結，判決如下：
    主  文
原判決關於後開第二項部分及訴訟費用之裁判均廢棄。
被上訴人應給付上訴人新台幣一百八十四萬三千六百元，及自民
國92年11月11日起，至清償日止，按週年利率5 % 計算之利息。
第一、二審訴訟費用由被上訴人負擔。
    事實及理由
一、本件上訴人起訴主張：伊自民國89年11月1 日起任職於被上
    訴人公司，原擔任分行作業管理部作業企劃科科長，91年1
    月之薪資為新台幣（下同）83,800元。於90年12月間處理被
    上訴人與訴外人兆銀資訊系統股份有限公司（下稱兆銀公司
    ）相關採購業務時，僅因向該公司副總經理李明恆詢問：「
    聽說核心系統有人收回扣」云云，即遭被上訴人於91年2月8
    日以伊所為構成勞動基準法第12條第1項第2款對於雇主代理
    人有重大侮辱行為及同條第4 款違反勞動契約或工作規則情
    節重大之事由，不經預告將伊解僱。惟伊實無對其他工作同
    仁有重大侮辱或破壞被上訴人公司信譽之行為，亦無違反工
    作規則情事，被上訴人片面終止勞動契約，已非合法；況被
    上訴人逾三十日除斥期間所為之終止，亦屬無效。兩造間僱
    傭關係應仍存在，且被上訴人受領勞務遲延，爰依民法第
    487條規定，求為命被上訴人給付自91年2月9日起至92年12
    月8日止積欠之薪資1,843,600元，並自起訴狀繕本送達翌日
    即92年11月11日起加付法定遲延利息之判決（上訴人於原審
    有關資遺費本息之備位部分請求，經原審為其敗訴之判決後
    ，未據其聲明不服，該部分即未一併移審，故不贅載）。
　　被上訴人則以：上訴人向兆銀公司副總經理李明恒表示「分
  　行作業管理部經理張日政應有向兆銀公司收取回扣」之不當
    言行，已使公司信譽受損及對相關採購人員造成重大侮辱，
  　伊依工作規則及勞動基準法相關規定終止契約，應屬合法；
    況上訴人於91年2月8日辦理離職手續時，既同意離職，兩造
    間之勞動契約亦已合意終止。是兩造間僱傭關係不存在，上
    訴人當無任何薪資可得請求等語，資為抗辯。
    原審就上訴人先位聲明部分為其敗訴之判決，上訴人不服，
    提起上訴，聲明：如主文所示。被上訴人則聲明：上訴駁回
    。
二、本件上訴人原任職於被上訴人公司，擔任分行作業管理部作
    業企劃科科長，91年1月之薪資為83,800元，於91年2月8 日
    遭被上訴人以其對於雇主代理人有重大侮辱行為及違反勞動
    契約或工作規則情節重大為由，不經預告而終止勞動契約，
    上訴人並於同日辦理離職等情，為兩造所不爭執，並有錄取
    通知書、解僱人事通知書、考核表、薪資單、離職手續單等
    件可證（見原審卷49,9,11,12,59頁），自堪認定為真實。
三、按當事人固不得於第二審提出新攻擊或防禦方法，但對於第
    一審已提出之攻擊或防禦方法為補充，則不在此限，民事訴
    訟法第447條第1項但書第3 款規定甚明。查上訴人於原審已
    主張：「被告（即被上訴人）乃於同（90年）12月24日，要
    求原告（即上訴人）進行對質．．．隨即於90年12月27日發
    布人事命令，將原告調往被告公司城內分行任職，自科長職
    務轉調為資深專員，並減少原告薪資之職務加給，每月計新
    台幣8,000元正」（見原審卷89,90頁）、「被告．．．同年
    12月24日要求原告進行對質，因此，被告於對質日當即已熟
    知相關情事．．．至遲應於91年1 月24日前為終止勞僱契約
    之通知，今被告遲至91年2月8日方為終止契約之通知，．．
    ．所為之解僱行為自非合法」（見原審卷92頁）等情，即已
    以「被上訴人逾三十日除斥期間之解僱行為不合法」為其攻
    擊方法，是其於上訴本院後，始行提出被上訴人90年12月27
    日所發布調派上訴人轉任城內分行資深專員之人事通知書（
    見本院卷第1 宗74頁），僅為對於第一審已提出之攻擊方法
    為補充，尚非法之不許。被上訴人辯稱上訴人係提出新攻擊
    方法，應予駁回云云，即有誤會。
四、次按勞工非有勞動基準法第12條第1 項所定各款事由，雇主
    不得不經預告即終止勞動契約。故工作規則雖得就勞工違反
    勞動契約或其工作規則之情形為懲處規定，惟雇主因勞工違
    反勞動契約或工作規則，不經預告而終止勞動契約者，仍應
    受該條項第4 款規定之限制，即以其情節重大為必要；且雇
    主因勞工對於雇主代理人或其他共同工作之勞工有侮辱之行
    為，不經預告而終止勞動契約者，亦應以侮辱行為係重大者
    為限；均不得僅以懲處結果為終止契約之依據，且雇主依該
    條第1項第2,4款規定不經預告終止契約者，應自知悉各該情
    形之日起30日內為之，始稱合法，此觀該條第2 項規定至明
    。
五、被上訴人之人事評議委員會係於91年1 月29日召開之會議中
    ，依前一（28）日由被上訴人職員張日政經理、陳義明經理
    、鄒念湧經理、徐亦翠科長，及兆銀公司苗永欣總經理、李
    明恒副總經理參加會議所獲資訊，認定上訴人承認就核心系
    統之採購，曾向兆銀李副總詢問：「聽說核心系統有拿回扣
    」，其不當言行除對採購核心系統相關人員構成重大侮辱外
    ，更嚴重破壞被上訴人名譽，乃依其工作規則第103條第1項
    第2 款（對於本行負責人及其家屬、各級主管或其他同事，
    實施暴行或有重大侮辱之行為）及第8 款（違反勞動契約或
    工作規則情節重大）之規定，決議終止僱傭關係，解僱上訴
    人（見原審卷56-58 頁之訪談紀錄及會議紀錄）。即該會係
    認定上訴人曾向兆銀公司李明恒詢問：「聽說核心系統有拿
    回扣」，而作出解僱之決議。惟查該會並未認定上訴人曾以
    肯定之言詞具體陳稱張日政經理確有收受回扣，且上訴人亦
    僅向李明恒一人為上開詢問之言語，並非向特定或不特定多
    數人廣為宣說，對於被上訴人之名譽，難認有何嚴重之破壞
    ，亦難謂對於上訴人之主管張日政經理已構成與「實施暴行
    」等價之「重大侮辱」行為。況上訴人因上開詢問言詞，業
    經被上訴人為調職處分，由分行作業管理部作業企劃科科長
    調派為城內分行資深專員，有被上訴人調派人事通知書可證
    （見本院卷第1 宗74頁），每月職務加給因而減少，已受有
    實質不利之處分，被上訴人人事評議委員會再以該非屬「重
    大侮辱」及「情節重大」之同一事由，決議不經預告逕予終
    止契約，於法即有未合。此外，縱認上訴人所為，確已違反
    被上訴人工作規則，且屬「重大侮辱」及「情節重大」，惟
    被上訴人自承於90年12月24日即已就上訴人是否對兆銀公司
    人員提及收取回扣一事進行對質，斯時上訴人已承認曾向兆
    銀公司副總經理李明恒詢問「聽說核心系統有拿回扣」等情
    （見原審卷30,31,51,52頁），核與被上訴人九十一年度第
    三次人事評議委員會紀錄所載內容相符（見原審卷57,58頁
    ），而被上訴人據此已於90年12月27日以總經理名義發布調
    派新職之人事命令（見本院卷第1宗74頁），則上訴人主張
    被上訴人於是時即已知悉該違反工作規則情形一節，應屬可
    取。被上訴人遲至91年2月8日始依勞動基準法第12條第1項
    第2,4款規定，不經預告而以解僱人事通知書終止兩造間勞
    動契約，已逾該條第2項所規定之30日除斥期間，其終止亦
    非合法。被上訴人抗辯30日除斥期間應自其人事評議委員會
    知悉其事或決議之日起算云云，要屬無據。
六、至上訴人曾於91年2月8日書立離職手續單而辦理離職，其中
    載有「本人同意離職」之字樣（見原審卷59頁），固係實情
    ，然被上訴人既於是日以「解僱」人事通知書終止兩造間勞
    動契約在先，已如上述，上訴人主張其係因遭解僱，不得不
    將承辦之業務交接他人，為證明此一事實，乃簽署離職手續
    單，絕非與被上訴人合意終止契約等情（見原審卷93頁），
    即屬可取。況該手續單雖蓋有被上訴人人力資源部91年2月8
    日之戳記，但其中「結清行員儲蓄存款帳戶」一項，依其上
    記載，係遲至同年10月28日始結清，益見該手續單於91年2
    月8 日時尚未記載完備。是被上訴人依該手續單即謂兩造已
    合意終止勞動契約云云，即不足採。
七、綜上所述，被上訴人91年2月8日之解僱人事通知書，既因上
    訴人所為尚不符「重大侮辱」及「情節重大」之逕予終止契
    約事由，又已逾不經預告終止勞動契約之三十日除斥期間，
    均不生合法終止契約之效力，兩造間之僱傭關係仍然存在。
    而被上訴人已令上訴人辦理職務交接而拒絕受領上訴人依僱
    傭契約之給付，上訴人依民法第487 條規定請求被上訴人給
    付自91年2月9 日起至92年12月8 日止積欠之薪資1,843,600
    元（83,800元×22個月）及自起訴狀繕本送達翌日（92年11
    月11日）起算之法定遲延利息，洵屬正當，應予准許。原審
    為上訴人先位聲明部分敗訴之判決，尚有未洽。上訴意旨指
    摘原判決此部分不當，求予廢棄改判，為有理由。爰由本院
    將原判決此部分予以廢棄，改判如主文第2項所示。
八、兩造關於上訴人之終止契約是否合法及其餘之攻擊或防禦方
    法，與本件判決結果已不生影響，爰不予贄述。
九、據上論結，本件上訴為有理由，依民事訴訟法第450條、第7
    8條，判決如主文。
中　　華　　民　　國　　94　　年　　3　　月　　 8 　　日
                  　　勞工法庭  審判長法  官  沈方維
                                      法  官  湯美玉
                                      法  官  陳金圍
本正本係照原本作成。
如不服本判決，應於收受送達後20日內向本院提出上訴書狀，其
未表明上訴理由者，應於提出上訴後20日內向本院補提理由書狀
（均須按他造當事人之人數附繕本）上訴時應提出委任律師或具
有律師資格之人之委任狀；委任有律師資格者，另應附具律師資
格證書及釋明委任人與受任人有民事訴訟法第466條之1第1項但
書或第2項（詳附註）所定關係之釋明文書影本。
中　　華　　民　　國　　94　　年　　3 　　月　　9 　　日
　　　　　　　　　　　　　　　      書記官  鄭麗兒
附註：
民事訴訟法第466條之1（第1項、第2項）：
對於第二審判決上訴，上訴人應委任律師為訴訟代理人。但上訴
人或其他法定代理人具有律師資格者，不在此限。
上訴人之配偶、三親等內之血親、二親等內之姻親，或上訴人為
法人、中央或地方機關時，其所屬專任人員具有律師資格並經法
院認為適當者，亦得為第三審訴訟代理人。
